臺灣高等法院臺中分院民事判決
111年度上字第73號
上  訴  人即  
附帶被上訴人  洪晨揚



訴 訟代理 人  陳隆律師  
複  代理  人  陳柏宏律師   
              蕭智元律師
被 上訴人 即  
附 帶上訴 人  林宏祥
訴 訟代理 人  彭煥華律師
上列當事人間請求損害賠償事件，兩造對於民國110年11月19日
臺灣彰化地方法院108年度重訴字第230號第一審判決，各自提起
一部上訴、一部附帶上訴，本院於111年10月5日言詞辯論終結，
判決如下：
    主  文
一、原判決關於駁回乙○○後開第二項之訴，及該部分假執行之聲
    請，暨該部分訴訟費用之裁判均廢棄。
二、甲○○應再給付乙○○新臺幣54萬3154元，及自民國108年3月9
    日起至清償日止，按週年利率百分之5計算之利息。　
三、乙○○其餘上訴駁回。
四、甲○○附帶上訴駁回。
五、上開廢棄部分，第一、二審訴訟費用由甲○○負擔，餘第二審
    訴訟費用由乙○○負擔；附帶上訴第二審訴訟費用由甲○○負擔
    。
六、本判決所命給付，得假執行。
　　事實及理由
壹、程序部分：
一、按本於道路交通事故有所請求而涉訟者，不問其標的金額或
    價額一律適用簡易程序，為民國110年1月22日修正施行之民
    事訴訟法第427條第2項第11款所明定；另修正之民事訴訟法
    簡易程序施行後，於修正前已繫屬之事件，未經終局裁判者
    ，其法院管轄權及審理程序，適用修正後之規定，亦為同日
    修正施行之民事訴訟法施行法第4條之1第1款所明定。次按
    應適用簡易訴訟程序之事件，第二審法院不得以第一審法院
    行通常訴訟程序而廢棄原判決。前項情形，應適用簡易訴訟
    事件第二審程序之規定，民事訴訟法第427條第1項、第451
    條之1，分別定有明文。上訴人即附帶被上訴人乙○○於108年
    3月8日第一審刑事訴訟程序提起附帶民事訴訟，經臺灣彰化
    地方法院（下稱彰化地院）刑事庭於108年10月9日，以108
    年度交重附民字第21號裁定，移送同院民事庭以108年度重
    訴字第230號審理，本件既係本於道路交通事故有所請求而
    涉訟，且於110年1月22日尚未經終局裁判，不問其標的金額
    ，應適用簡易程序，原審未依修正後規定適用簡易程序，依
    上開規定，本院自應適用簡易訴訟事件第二審程序之規定，
    合先說明。
二、按被上訴人於言詞辯論終結前，得為附帶上訴，民事訴訟法
    第460條第1項前段定有明文；此依同法第436條之1第3項規
    定，於簡易訴訟事件之第二審程序準用之。被上訴人甲○○於
    本院言詞辯論終結前，就原審判命其給付超過新臺幣（下同
    ）539萬5749元本息部分，提起附帶上訴，既係在本院言詞
    辯論終結前所提，自為合法，附此說明。
貳、實體部分：　　
一、乙○○主張：甲○○於106年9月16日下午3時22分許，駕駛車號0
    00-0000號自用小客車（下稱系爭自小客車），搭載其配偶
    沿彰化縣鹿港鎮天后路，由東往西方向行駛至鹿港鎮天后宮
    停車場前，擬由外車道靠右駛出路面邊線於路邊停車時，未
    注意兩車併行之間隔，且變換車道時，應讓直行車先行，並
    注意安全距離之行車安全規定，即貿然靠右行駛，致撞及同
    向在右直行，由乙○○騎乘車號000-000號機車（下稱系爭事
    故），使乙○○受有頭部外傷合併右側顱骨骨折、右側腦硬膜
    下出血、蛛蜘網膜下腔出血、右側顱骨缺損、左手、左膝擦
    傷等傷害（下稱系爭傷害）。乙○○因而支出醫療費用88萬19
    43元、看護費用58萬0800元、增加生活支出之就診交通費用
    10萬2370元；及受有無法工作損失108萬元、健身課程費用
    損失1萬5700元、減少勞動能力損失435萬1293元、精神慰撫
    金261萬7396元之損害，以上合計962萬9502元，扣除已領取
    之強制汽車責任保險給付25萬9974元，尚餘936萬9528元。
    乙○○爰依民法第184條第1項前段、第193條第1項、第195條
    第1項規定，請求甲○○給付936萬9528元本息（原審駁回乙○○
    逾上開請求部分，乙○○並未上訴，未繫屬本院者，不予贅述
    ）。
二、甲○○抗辯：甲○○對乙○○主張之侵權行為事實、支出之醫療費
    用88萬1943元、看護費用58萬0800元、就診交通費用10萬23
    70元、及受有健身課程費用1萬5700元、精神慰撫金120萬元
    之損害，並不爭執。惟乙○○主張無法工作損失部分，迄未提
    出任職、離職或請假之證明，顯無工作之事實；又其主張任
    職於彰化縣私立揚勳汽車駕駛人訓練班（下稱揚勳駕訓班）
    ，至110年既均有調整投保薪資，顯見並無所謂不能工作之
    損失，縱認有工作之事實，其薪資應為2萬5000元。又有關
    減少勞動能力損失部分，應僅單純考量病情與客觀檢查結果
    ，中國醫藥大學附設醫院之鑑定意見，另考量乙○○之職業與
    年齡，認定勞動能力減損百分之60，應有違誤，其合理之減
    少勞動能力損失，應為341萬8064元。另原審已審酌兩造身
    分、資力及加害程度等一切情狀，認定精神慰撫金為120萬
    元，已屬適當等語。
三、原審判命甲○○應給付乙○○740萬8978元，及自108年3月9日起
    至清償日止，按週年利率百分之5計算之利息，並附條件為
    准免假執行之宣告。另駁回乙○○其餘之訴及假執行之聲請。
    乙○○就其敗訴部分，一部提起上訴；甲○○就其敗訴部分，一
    部提起附帶上訴，兩造聲明如下：
（一）乙○○上訴聲明：㈠原判決關於駁回乙○○後開第二項之訴部
      分廢棄。㈡甲○○應再給付乙○○196萬0550元，及自108年3月
      9日起至清償止，按週年利率百分之5計算之利息。答辯聲
      明：駁回甲○○之附帶上訴。
（二）甲○○附帶上訴聲明：㈠原判決關於命甲○○給付超過539萬57
      49元本息部分廢棄。㈡上開廢棄部分，乙○○於第一審之訴
      及假執行之聲請均駁回。答辯聲明：駁回乙○○之上訴。
四、本院依民事訴訟法第270條之1第1項第3款規定，由兩造整理
     並協議簡化爭點如下：
（一）不爭執事項：
 　 ㈠甲○○於106年9月16日下午3時22分許，駕駛系爭自小客車，
      發生系爭事故，使乙○○受有系爭傷害。
 　 ㈡甲○○因系爭事故，經臺灣彰化地方檢察署檢察官以107年度
      偵字第3453號提起公訴，經彰化地院刑事庭以107年度交
      易字第573號刑事判決，以過失傷害罪判處罪刑確定（詳
      附民卷第21至25頁、原審卷㈠第17至23頁）
 　 ㈢兩造對於乙○○請求之醫療費用88萬1943元、就診交通費用1
      0萬2370元、看護費用58萬0800元、健身課程損失1萬5700
      元、精神慰撫金120萬元不爭執。
 　 ㈣乙○○已領得強制汽車責任保險給付25萬9974元（詳原審卷
      第79頁）。
（二）爭點：
  　㈠甲○○撤銷有關乙○○無法工作損失108萬元、減少勞動能力損
      失435萬1293元之自認，是否合法？若合法，則乙○○無法
      工作損失及減少勞動能力損失各為何？
  　㈡乙○○依民法第184條第1項前段、第193條第1項、第195條第
      1項規定，請求甲○○再給付醫療費用54萬3154元、慰撫金1
      41萬7396元，有無理由？
五、本院之判斷：
（一）按因故意或過失，不法侵害他人之權利者，負損害賠償責
      任；不法侵害他人之身體或健康者，對於被害人因此喪失
      或減少勞動能力或增加生活上之需要時，應負損害賠償責
      任；不法侵害他人之身體、健康、名譽、自由、信用、隱
      私、貞操，或不法侵害其他人格法益而情節重大者，被害
      人雖非財產上之損害，亦得請求賠償相當之金額，民法第
      184條第1項前段、第193條第1項、第195條第1項前段，分
      別定有明文。甲○○駕駛系爭自小客車，發生系爭事故，致
      乙○○受有系爭傷害，確有過失，且其過失行為與乙○○受傷
      結果間具有相當因果關係，已為兩造所不爭執。此外，並
      有彰化基督教醫療財團法人鹿港基督教醫院（下稱鹿港基
      督教醫院）診斷書及病歷資料、彰化基督教醫療財團法人
      彰化基督教醫院（下稱彰化基督教醫院）診斷書及完整病
      歷、彰化基督教醫療財團法人漢銘基督教醫院（下稱漢銘
      基督教醫院）診斷書及就醫病歷、秀傳醫療社團法人秀傳
      紀念醫院（下稱秀傳紀念醫院）診斷證明書、完整病歷及
      檢查影像光碟、誠美中醫診所診斷證明書、臺北榮民總醫
      院診斷證明書、病歷資料及影像光碟、安怡診所診斷證明
      書、就診病歷及檢查報告、交通部公路總局臺中區監理所
      彰化縣區車輛行車事故鑑定會鑑定意見書可稽（詳交重附
      民卷第27至45頁、原審病歷卷㈠、㈡、原審卷第237、415、
      429、443頁），堪信為真實，則乙○○依上開規定，請求甲
      ○○負損害賠償責任，於法自屬有據。
（二）茲就乙○○請求之賠償項目及金額，分述如下：
　　㈠乙○○請求醫療費用88萬1943元、就診交通費用10萬2370元、看護費用58萬0800元、健身課程損失1萬5700元，已為甲○○所不爭執，並有鹿港基督教醫院111年6月28日一一一鹿基院字第0000000000號函及門診收據、彰化基督教醫院111年6月7日彰基病資字第0000000000號函及住院暨門診收據、漢銘基督教醫院111年5月2日一一一漢基院字第1110400024號函及住院暨門診收據、秀傳紀念醫院111年5月24日明秀（醫）字第0000000000號函、收費證明及門診收據、誠美中醫診所111年4月29日函、醫療費用證明單及費用明細收據、臺北榮民總醫院111年5月13日北總神字第0000000000號函及門診醫療費用明細收據、中國醫藥大學附設醫院門診醫療收據、安怡診所111年6月15日安111字第1號函、鹿港基督教醫院健康促進中心健身房課程證明可稽（詳交重附民卷第47至91、95至103頁、原審卷第239至413、417至425、431至440、445至470頁、本院卷第121至143、165、185至258、263、273至295頁），此部分請求，應予准許。
　　㈡按當事人就其主張之爭點，經依民事訴訟法第270條之1第1項第3款或第2項為協議者，依同條第3項前段規定，固應受其拘束，惟此項規定係就爭執之點為協議，至當事人不爭執之事項，依同法第280條第1項規定，充其量僅視為自認，是當事人如能證明與事實不符者，即得撤銷，同法第279條第3項亦定有明文（最高法院103年度台上字第1953號判決參照）。次按當事人於訴訟上所為之自認，於辯論主義所行之範圍內有拘束當事人及法院之效力，法院應認其自認之事實為真，以之為裁判之基礎，在未經自認人合法撤銷其自認前，法院不得為與自認之事實相反之認定。而自認之撤銷，自認人除應向法院為撤銷其自認之表示外，尚須舉證證明其自認與事實不符，或經他造同意者，始得為之（最高法院109年度台上字第3100號判決參照）。本院於111年3月9日行準備程序，整理並協議簡化爭點時，兩造均已表示同意將上訴人無法工作損失108萬元、減少勞動能力損失435萬1293元，列入不爭執事項㈢（詳本院卷第48頁），依上開說明，已生自認效力。甲○○雖於提起附帶上訴同時，撤銷上開自認，抗辯乙○○並無工作損失及勞動能力減損金額僅為341萬8064元，惟乙○○已表示不同意甲○○撤銷自認（詳本院卷第338頁），甲○○自應舉證證明其自認與事實不符，始符合自認撤銷之要件。經查：
　　⒈無法工作損失部分：乙○○主張其於揚勳駕訓班擔任教練，
      每月薪資3萬元，經鑑定車禍發生後到現今已過3年，研判
      症狀已固定，無法再從事教練工作，合計損失108萬元等
      語。經原審調閱乙○○的勞保及稅務所得資料（詳原審卷第
      547至569頁），乙○○自103年10月6日起，加保於揚勳駕訓
      班，投保薪資為1萬9273元，104年7月1日調整投保薪資為
      2萬0008元，106年1月1日調整投保薪資為2萬1009元，107
      年1月1日調整投保薪資為2萬2000元，108年1月1日調整投
      保薪資為2萬3100元，109年1月1日調整投保薪資為2萬380
      0元，110年1月1日調薪投保薪資為2萬4000元；另對照乙○
      ○105年度領自揚勳駕訓班之薪資所得為18萬元，其他所得
      為37萬1569元（合計為55萬1569元）；106年度薪資所得
      為25萬5000元，其他所得50萬9663元（合計為76萬4663元
      ）；107年度為其他所得37萬4299元，無薪資所得，108及
      109年度並無任何領自揚勳駕訓班之薪資所得與其他所得
      ，堪認乙○○確有任職於揚勳駕訓班為教練，且其薪資所得
      及其他所得（即其他專案執行業務所得）已逾每月3萬元
      之事實。又原審囑託中國醫藥大學附設醫院鑑定乙○○完全
      無法工作之期間為何，該院認為乙○○自受傷後至鑑定時已
      經過3年，研判症狀已固定，以目前情況可判定乙○○自受
      傷後無法再從事駕訓班教練工作，有該鑑定報告可稽（詳
      原審卷第152頁）。從而，乙○○請求甲○○應賠償其3年不能
      工作之損失108萬元，自屬有據。至於乙○○自系爭事故發
      生後之107年至110年間，雖有陸續調整其於揚勳駕訓班的
      投保薪資，然以其自107年起，已無自揚勳駕訓班領取薪
      資所得，堪認其有關因揚勳駕訓班為其母親所開設，其持
      續投保係為維持勞保身分之說法，為可採信。甲○○以此抗
      辯乙○○沒有無法工作之損失，並不足採。
　　⒉減少勞動能力損失部分：乙○○經原審囑託中國醫藥大學附
      設醫院鑑定其減少勞動能力減損之比率，經該院鑑定評估
      結果，考量乙○○之病情與客觀檢查結果，斟酌其從事之職
      業與年齡，認定其永久失能百分比為百分之60，即乙○○喪
      失或減少勞動能力程度之比率為百分之60，有鑑定報告可
      稽（詳原審卷第149至152頁），此部分之鑑定結果，既係
      該院依據乙○○過去病史、目前症狀，進行理學檢查、臨床
      檢查，診斷其係顱骨骨折、硬膜下出血、腦內出血，術後
      遺有腦損傷後遺症，並確認其失能項目為神經失能，失能
      等級介於勞工保險失能給付標準第3條附表修正規定，神
      經障害1-1-3及1-1-4間，再依據勞工委員會98年12月出版
      之「勞工保險失能評估操作手冊」，以美國醫學會所出版
      「永久障礙評估指引第六版（Guides to the Evaluation
       of Permanent Impairment.6th ed.）」估算之全人障礙
      評比為基準，依序調整未來收入能力降低、職業調查、年
      齡調整後得到之永久失能評比，自屬詳實可採。甲○○雖抗
      辯有關勞動能力減損部分，應僅單純考量病情與客觀檢查
      結果，鑑定意見另考量乙○○之職業與年齡，其鑑定結果應
      有違誤。然按民法第193條第1項所謂減少勞動能力，乃指
      職業上工作能力一部之滅失而言。審核被害人減少勞動能
      力之程度時，自應斟酌被害人之職業、智能、年齡、身體
      或健康狀態等各種因素（最高法院108年度台上字第1511
      號、109年度台上字第2213號）。是甲○○主張應排除乙○○
      職業、年齡之因素，並不可採。乙○○係80年7月16日出生
      ，計算至強制退休年齡65歲，為145年7月15日，本件係於
      106年9月16日發生系爭事故，然前述3年不能工作之損失
      ，既含括勞動能力之喪失與減少之損失，故本院核認此3
      年應予剔除，則乙○○請求勞動能力之減損賠償，自應以接
      續於該3年後之109年9月16日起算，至145年7月15日為合
      理。又本院既認乙○○主張之每月不能工作之損失為3萬元
      為可採，其每年勞動能力減損之損害賠償金額為21萬6000
      元（計算式：3萬元×60％×12月＝21萬6000元），依霍夫曼
      式計算法扣除中間利息（首期給付不扣除中間利息）核計
      其金額為450萬4649元【計算方式為：216,000元×20.0000
      0000＋（216,000×0.00000000）×（20.0000000-00.000000
      00）＝4,504,649.000000000。其中20.00000000為年別單
      利百分之5第35年霍夫曼累計係數，20.0000000為年別單
      利百分之5第36年霍夫曼累計係數，0.00000000為未滿1年
      部分折算年數之比例（303/366=0.00000000）。元以下4
      捨5入】。乙○○請求之金額435萬1293元，未逾上開金額，
      自應准許。　
　　⒊綜此，甲○○既未能證明其於本院準備程序所為上開自認與
      事實不符，未符合撤銷自認之要件，自不發生撤銷自認之
      效果，本院仍應依其自認及上開說明，以為裁判之基礎。
      　
　　㈢乙○○請求精神慰撫金部分：按慰撫金之賠償，須以人格權
      遭遇侵害，使精神上受有痛苦為必要，其核給之標準與財
      產上損害之計算不同，應斟酌雙方身分、地位、資力與加
      害程度，及其他各種情形核定相當之數額（最高法院104
      年度台上字第136號判決參照）。乙○○因系爭事故，受有
      系爭傷害，迄今術後遺有腦損傷後遺症，其失能項目為神
      經失能，失能等級介於勞工保險失能給付標準第3條附表
      修正規定，神經障害1-1-3及1-1-4間，身心俱受有痛苦，
      故其請求甲○○賠償精神慰撫金，洵屬有據。又乙○○為科技
      大學畢業，領有機電整合-自動化控制組技術士證、汽車
      修護技術士證、汽車駕駛考驗員檢定合格證書、民營汽車
      駕駛人訓練機構教練合格證書、民營汽車駕駛人訓練機構
      汽車構造講師合格證書，原擔任揚勳駕訓班教練，名下財
      產有房屋2筆、土地3筆及汽車2輛，財產總值263萬7585元
      ；甲○○為大專畢業，從事營造相關行業，年薪約60萬元，
      名下無財產等情，業經兩造陳明在卷（詳本院卷第367、3
      69頁），並有乙○○上開學位證書、技術士證、合格證書影
      本、兩造稅務電子閘門資料查詢表可參（詳交重附民卷第
      105至113頁、原審卷第551至579頁）。爰審酌兩造經濟狀
      況、身分及地位，並參酌乙○○身心所受傷害程度等一切情
      狀，認乙○○請求甲○○賠償精神慰撫金，以120萬元為適當
      ，逾此範圍之請求，即屬過高，應予駁回。
　  ㈣綜上，乙○○得請求甲○○賠償之金額為821萬2106元（計算式
      ：88萬1943元＋10萬2370元＋58萬0800元＋1萬5700元＋108萬
      元＋435萬1293元＋120萬元＝821萬2106元）。
（三）再按保險人依強制汽車責任保險法規定所為之保險給付，
      視為被保險人損害賠償金額之一部分；被保險人受賠償請
      求時，得扣除之，強制汽車責任保險法第32條定有明文。
      蓋因強制汽車責任保險之保險人所給付之保險金，係被保
      險人繳交保費所生，性質上屬於被保險人賠償責任之承擔
      或轉嫁，自應視為加害人或被保險人損害賠償金額之一部
      分，而得減免其賠償責任（最高法院96年度台上字第1800
      號判決參照）。乙○○已就系爭事故受領強制汽車責任保險
      給付25萬9974元，為兩造所不爭執，並有理賠付款狀況查
      詢（詳原審卷第79頁），自堪信為真實，揆諸上開說明，
      核屬甲○○給付損害賠償金之一部分，應自乙○○所得請求賠
      償金額中扣除。從而，乙○○得請求之賠償金額821萬2106
      元，經扣除已受領強制汽車責任保險給付25萬9974元，所
      得請求賠償金額為795萬2132元（計算式：821萬2106元－2
      5萬9974元＝795萬2132元）。
六、綜上所述，乙○○依民法第184條第1項前段、第193條第1項、
    第195條第1項規定，請求甲○○給付795萬2132元，及自108年
    3月9日起至清償日止，按週年利率百分之5計算之利息，為
    有理由，應予准許；逾此部分之請求，則無理由，應予駁回
    。從而，原審駁回乙○○請求甲○○再給付54萬3154元（計算式
    ：795萬2132元－740萬8978元＝54萬3154元）本息，尚有未洽
    ，乙○○指摘原判決此部分不當，求予廢棄改判，為有理由，
    由本院就該部分予以廢棄改判如主文第2項所示。至於乙○○
    逾上開部分之請求，原判決為其敗訴之諭知，並駁回其該部
    分假執行之聲請，並無不當，乙○○上訴意旨主張甲○○除應給
    付795萬2132元本息外，尚應給付141萬7396元本息，而指摘
    原判決此部分不當，求予廢棄改判，並無理由，應駁回其上
    訴。又原審判命甲○○應給付乙○○740萬8978元本息，並依聲
    請為准免假執行之宣告，核無不合。甲○○附帶上訴意旨指摘
    原判決關於命其給付超過539萬5749元本息部分不當，求予
    廢棄改判，為無理由，應駁回其附帶上訴。末按就第427條
    第1項至第4項訴訟適用簡易程序所為被告敗訴之判決，法院
    應依職權宣告假執行，民事訴訟法第389條第1項第3款定有
    明文。本件本院係適用簡易訴訟事件第二審程序之規定，業
    如前述，是本判決所命甲○○應再給付乙○○部分，爰依上開規
    定，依職權宣告假執行。
七、本件事實已臻明確，兩造其餘攻擊防禦方法，經審酌後均與
    結果不生影響，自勿庸一一論列，併此敘明。　　
八、據上論結，乙○○之上訴，為一部有理由，一部無理由；甲○○
    之附帶上訴，為無理由，爰判決如主文。
中　　華　　民　　國　　111 　年　　10　　月　　26　　日
                民事第二庭  審判長法　官  楊國精
　　　　　　　　　　　      　　　法　官  陳正禧       
　　　　　　　　　　　      　　　法　官  陳得利
正本係照原本作成。
乙○○不得上訴。
甲○○僅得以適用法規顯有錯誤為理由逕向最高法院提起上訴，但
須經本院之許可。
提起上訴應於收受送達後二十日內向本院提出上訴狀同時表明上
訴理由；裁判宣示後送達前提起上訴者，應於判決送達後十日內
補提理由書狀。並應提出委任律師或具有律師資格之人之委任狀
；委任有律師資格者，另應附具律師資格證書及釋明委任人與受
任人有民事訴訟法第四百六十六條之一第一項但書或第二項所定
關係之釋明文書影本。如委任律師提起上訴者，應一併繳納上訴
裁判費。因疫情而遲誤不變期間，得向法院聲請回復原狀。

                                  書記官  王譽澄 
　　　　　　　　　　　　　　　　　
中　　華　　民　　國　　111 　年　　10　　月　　26　　日